臺灣高等法院高雄分院民事判決　　　　　 92年度上字第185號
上　訴　人　安愛愛實業股份有限公司（原名安愛安汽車旅館股
　　　　　　份有限公司，兼國泰世華商業銀行股份有限公司承
　　　　　　當訴訟人）
法定代理人　甲○○
上　訴　人　丙○○
共　　　同
訴訟代理人　許銘春律師
　　　　　　張文雪律師
被上訴人　　國立屏東商業技術學院
法定代理人　杜烽
訴訟代理人　連立堅律師
　　　　　　李淑欣律師
上列當事人間請求拆屋還地等事件，上訴人對於民國92年4 月15
日臺灣屏東地方法院91年度訴字第429 號第一審判決提起上訴，
被上訴人於本院為訴之追加，本院於94年9 月14日言詞辯論終結
，判決如下：
    主  文
原判決關於(一)命上訴人安愛愛實業股份有限公司應自坐落屏東縣
屏東市○○段九四地號土地上，如本判決所附補充鑑定圖所示A-
K-L-M-B-A 所圍區域，面積二十七平方公尺與同段九七之七地號
（已於九十三年七月十二日合併至同段九四地號土地內）上如本
判決所附補充鑑定圖所示L-O-C-M-L 所圍區域，面積五平方公尺
之地上物遷出，及命上訴人丙○○應將上開地上物拆除，並將土
地返還被上訴人部分。(二)命上訴人安愛愛實業股份有限公司應自
坐落屏東縣屏東市○○段九七地號土地上，如本判決所附補充鑑
定圖所示O-H-F-C-O 所圍區域，面積二十二平方公尺之地上物遷
出，及命原審共同被告世華聯合商業銀行股份有限公司（此部分
已由上訴人安愛愛實業股份有限公司承當訴訟）應將上開地上物
拆除，並將土地返還被上訴人部分。(三)命上訴人丙○○應給付被
上訴人超過新台幣拾萬伍仟捌佰元及自九十一年十月五日起至
清償日止，按週年利率百分之五計算之利息部分及該部分假執行
之宣告暨訴訟費用（除確定部分外）之裁判均廢棄。
上開廢棄部分，被上訴人在第一審之訴及假執行之聲請均駁回。
上訴人安愛愛實業股份有限公司應自坐落屏東縣屏東市○○段九
四地號土地上，如本判決所附補充鑑定圖(一)所示E-N-P-D-E 所圍
區域，面積五平方公尺之地上物遷出，及上訴人丙○○應將上開
地上物拆除，並將土地返還被上訴人。
上訴人安愛愛實業股份有限公司應自坐落屏東縣屏東市○○段九
七地號土地上，如本判決所附補充鑑定圖(一)所示P-J-G-D-P 所圍
區域，面積十一平方公尺之地上物遷出及將該地上物拆除，並將
土地返還被上訴人。
其餘上訴及被上訴人其餘追加之訴部分均駁回。
第一（除確定部分外）、二審及追加之訴訴訟費用由上訴人安愛
愛實業股份有限公司負擔十分之五，上訴人丙○○負擔十分之三
，餘由被上訴人負擔。
本判決第三項前段、第四項於被上訴人以新台幣肆萬肆仟元為上
訴人安愛愛實業股份有限公司供擔保後，得假執行。本判決第三
項後段，於被上訴人以新台幣壹萬壹仟元為上訴人丙○○供擔保
後，得假執行。
被上訴人其餘假執行之聲請駁回。
　　事實及理由
壹、程序方面：
一、本件上訴人安愛愛實業股份有限公司，原名安愛安汽車旅館
    股份有限公司，於92年3 月3 日變更營利事業名稱為安愛愛
    實業股份有限公司（以下簡稱安愛愛公司），有股份有限公
    司變更登記表1 份在卷足憑（見本院卷(一)第239 頁），其法
    定代理人已於92年4 月1 日由丙○○變更為甲○○，亦有營
    利事業登記證影本1 紙為證，茲該法定代理人甲○○聲明承
    受訴訟，核無不合，應予准許。
二、又原上訴人世華聯合商業銀行股份有限公司（下稱世華銀行
    ）因與國泰商業銀行股份有限公司合併，並更名為國泰世華
    商業銀行股份有限公司（以下簡稱國泰世華銀行），有財政
    部92年6 月26日台財融(二)字第0920028794號函一紙在卷可稽
    （見本院卷(一)第207 頁）。而上訴人國泰世華銀行於本院審
    理中之94年6 月13日將其前於原法院90年度執字第4 號強制
    執行事件取得之坐落屏東縣屏東市○○段（以下簡稱歸來段
    ）97、105 之5 、101 之19、101 之20、101 之25、101 之
    30地號土地上暫編建號1755號建物（含本件原審判決命世華
    銀行拆除之地上物），出售予上訴人安愛愛公司，並已交付
    該建物，上訴人安愛愛公司為上開建物之事實上處分權人（
    見本院卷(二)第202 頁至第207 頁不動產買賣契約書），茲上
    訴人安愛愛公司聲請承當上訴人國泰世華銀行部分之訴訟，
    業據上訴人國泰世華銀行及被上訴人同意，應予准許。
三、又被上訴人依內政部土地測量局就上訴人所有坐落歸來段
    101 之13、101 之17及101 之5 地號土地上之建物而占用被
    上訴人管理使用之歸來段94、97地號土地部分鑑測結果，於
    本院追加訴請判決：(一)上訴人安愛愛公司應自坐落歸來段94
    地號土地上，如本判決所附補充鑑定圖(一)所示E-N-P-D-E 所
    圍區域，面積5 平方公尺之地上物遷出，及上訴人丙○○應
    將前開地上物拆除，並將土地返還被上訴人。(二)上訴人安愛
    愛公司應自坐落歸來段97地號土地上，如本判決所附補充鑑
    定圖(一)所示P-J-G-D-P 所圍區域，面積11平方公尺，及H-I-
    J- R-H所圍區域，面積4 平方公尺之地上物遷出及將該地上
    物拆除，並將土地返還被上訴人。(三)願供擔保，請准宣告假
    執行。經核被上訴人此追加之訴部分，與其起訴請求部分，
    其請求之基礎事實同一，依民事訴訟法第446 條第1 項但書
    、第255 條第1 項第2 款之規定，被上訴人追加此部分訴訟
    ，應予以准許，均合先明。
貳、實體方面：
一、被上訴人起訴主張：坐落歸來段94、97及97之7 地號（按歸
    來段97-7地號於93年7 月12日已合併至同段94地號土地內，
    見本院卷(二)第176 頁所附屏東地政事務所94年8 月9 日屏所
    地三字第0940009949號函）土地（以下簡稱系爭土地）為國
    有土地，由被上訴人負責管理。上訴人丙○○未經被上訴人
    同意，竟在系爭土地興建如原判決附圖所示A 部分面積104
    平方公尺（在系爭94地號上）、B 部分面積21平方公尺（在
    系爭97-7號地上）及C 部分，面積207 平方公尺之地上物（
    在系爭97地號上。均未辦理所有權第1 次登記，以下簡稱系
    爭地上物），而上訴人安愛愛公司明知上訴人丙○○就系爭
    土地無合法使用權限，仍向上訴人丙○○承租系爭地上物經
    營旅館，迄至被上訴人於91年5 月13日向法院提起本件訴訟
    時已逾5 年。上訴人丙○○與安愛愛公司乃共同侵害被上訴
    人之權利。且坐落系爭97地號土地上如原判決附圖所示C部
    分地上物，已由原上訴人國泰世華銀行於91年6 月間在原法
    院90年度執字第4 號強制執行程序取得所有權。又系爭土地
    緊鄰屏東市○○路與和生路交岔路口，附近有數家商店與醫
    院，交通便捷，生活機能甚佳，且系爭土地之每平方公尺公
    告現值於86年6 月間為新台幣（下同）8,300 元，於86 年7
    月至90年6 月為8,500 元，於90年7 月至91年5 月為7,700
    元，是被上訴人自86年6 月間起至91年5 月止計5 年間，因
    上訴人丙○○及安愛愛公司無權占有系爭土地如原判決附圖
    所示A 、B 、C 部分面積332 平方公尺，而受有相當於租金
    之損害額，以系爭土地之前揭公告現值百分之10計算，共計
    138 萬6,099 元，爰依民法第767 條、第184 條及第185 條
    規定提起本件訴訟。如法院認上訴人丙○○及安愛愛公司不
    構成侵權行為，則主張應僅由上訴人丙○○依民法第179 條
    規定，返還相當於租金之不當得利如前開金額，聲明求為判
    決：(一)上訴人安愛愛公司應自坐落歸來段94地號土地上，如
    原判決附圖所示A 部分，面積104 平方公尺與同段97 之7地
    號土地上，如原判決附圖所示B 部分，面積21平方公尺之地
    上物遷出，及上訴人丙○○應將前開地上物拆除，並將土地
    返還被上訴人。(二)上訴人安愛愛公司應自坐落歸來段97地號
    土地上，如原判決附圖所示C 部分，面積207 平方公尺之地
    上物遷出，及原上訴人世華銀行應將前開地上物拆除，並將
    土地返還被上訴人，(三)上訴人應連帶給付被上訴人138 萬
    6,099 元及自91年9 月27日民事追加起訴狀送達翌日（即91
    年10月5 日）起至清償日止，按週年利率百分之5 計算之利
    息。(四)願供擔保，請准宣告假執行。
二、上訴人則以：(一)被上訴人起訴原僅請求拆屋還地，於訴訟進
    行中，未經上訴人同意而追加請求上訴人丙○○及安愛愛公
    司連帶給付相當於租金之金額，已違反民事訴訟法第255 條
    第1 項前段規定，且被上訴人追加原上訴人世華銀行為被告
    ，於法不合。(二)本件原審囑託屏東地政事務所複丈之結果係
    屬錯誤。況系爭土地為國有土地，被上訴人僅為管理機關，
    應無請求相當於租金之權利。(三)系爭地上物已逾10年之久，
    並緊鄰被上訴人校園，足認被上訴人知越界而不提出異議甚
    明。且被上訴人之校園設有圍牆，系爭地上物在圍牆外側，
    是被上訴人依現狀使用，亦無任何妨害或障礙。而被上訴人
    就系爭地上物於80年間建築完成後，始終不提出請求，迄至
    91年間經查封拍賣後，始提起本件訴訟，且系爭地上物若拆
    除，將影響主建物之結構安全，足認被上訴人提起本件訴訟
    ，顯有以損害上訴人為目的之權利濫用之嫌等語，資為抗辯
    。
三、本件原審對於被上訴人之請求，判決：(一)上訴人安愛愛公司
    應自坐落歸來段94地號土地上，如原判決附圖所示A 部分，
    面積104 平方公尺與同段97之7 地號土地上，如原判決附圖
    所示B 部分，面積21平方公尺之地上物遷出，及上訴人丙○
    ○應將前開地上物拆除，並將土地返還被上訴人。(二)上訴人
    安愛愛公司應自坐落歸來段97地號土地上，如原判決附圖所
    示C 部分，面積207 平方公尺之地上物遷出，及原上訴人世
    華銀行應將前開地上物拆除，並將土地返還被上訴人。(三)上
    訴人丙○○應給付被上訴人138 萬6,099 元及自91年10月5
    日起至清償日止，按週年利率息百分之5 計算之利息。(四)被
    上訴人其餘之訴駁回。並依被上訴人之聲請，就被上訴人前
    揭勝訴部分，分別酌定相當擔保金額，併予宣告假執行，並
    就被上訴人敗訴部分，併予駁回其假執行之聲請。上訴人就
    其敗訴部分，聲明不服，上訴聲明求為判決：(一)原判決不利
    於上訴人部分廢棄。(二)上開廢棄部分，被上訴人在第一審之
    訴及假執行之聲請均駁回。(三)第一、二審訴訟費用由被上訴
    人負擔。對於被上訴人追加之訴則答辯聲明求為判決：(一)追
    加之訴及假執行之聲請均駁回。(二)追加之訴訴訟費用由被上
    訴人負擔。被上訴人則答辯聲明：(一)上訴駁回。(二)第二審訴
    訟費用由上訴人負擔。被上訴人並於本院提起追加之訴，聲
    明求為判決：(一)上訴人安愛愛公司應自坐落歸來段94地號土
    地上，如原判決所附補充鑑定圖(一)所示E-N-P-D-E 所圍區域
    ，面積5 平方公尺之地上物遷出，及上訴人丙○○應將前開
    地上物拆除，並將土地返還被上訴人。(二)上訴人安愛愛公司
    應自坐落歸來段97地號土地上，如本判決所附補充鑑定圖(一)
    所示P-J-G-D-P 所圍區域，面積11平方公尺，及H-I-J-R-H
    所圍區域，面積4 平方公尺之地上物遷出及將該地上物拆除
    ，並將土地返還被上訴人。(三)追加之訴訴訟費用由上訴人負
    擔。
    (四)願供擔保，請准宣告假執行。〔按原判決駁回被上訴人所
    請求上訴人安愛愛公司應（與上訴人丙○○）連帶給付138
    萬6,099 元及遲延利息後，被上訴人並未上訴，此部分應已
    確定，併予明。〕
四、本件系爭土地為國有土地，由被上訴人負責管理。而上訴人
    安愛愛公司承租上訴人丙○○所有坐落歸來段101 之13、
    101 之17、101 之5 地號土地上建物及系爭地上物經營旅
    ，迄至被上訴人於91年5 月13日提起本件訴訟時已逾5 年，
    又原上訴人世華銀行於91年6 月間在原法院90年度執字第4
    號強制執行程序取得包括坐落歸來段97、101 之5 、101 之
    19、101 之20、101 之25、101 之30地號土地上，暫編建號
    1755號建物，嗣原上訴人國泰世華銀行於94年6 月13日再將
    前揭暫編號1755號建物出售予上訴人安愛愛公司，並已交付
    該建物等事實，有被上訴人提出之系爭土地登記謄本及現場
    照片、不動產買賣契約書附卷足憑，並經原審調閱同法院90
    年度執字第4 號民事執行卷查明無訛，且為兩造所不爭執，
    自堪信為真實。至於被上訴人主張上訴人丙○○所有之前揭
    系爭地上物（含上訴人安愛愛公司於94年6 月13日向原上訴
    人世華銀行所購得之暫編建號1755號部分建物）有越界無權
    占有被上訴人所負責管理之前開系爭土地，上訴人丙○○應
    賠償被上訴人自86年6 月起至91年5 月止，計5 年之相當於
    租金之損害138 萬6,099 元（按被上訴人另主張上訴人安愛
    愛公司因共同侵權行為應連帶給付被上訴人138 萬6,099 元
    部分，經原法院判決被上訴人敗訴，被上訴人並未對之提起
    上訴，而已確定）等情，則為上訴人所否認，並以前揭情詞
    置辯，經查：
  (一)按「請求之基礎事實同一」或「因情事變更而以他項聲明代
    最初之聲明」者，原告得任意將原訴變更或追加，毋庸經被
    告同意，民事訴訟法第255 條第1 項第2 款、第4 款、第
    446 條第1 項規定甚明。又訴有無變更或追加及其變更或追
    加應否准許，法院應依職權調查之。於第一審如認與民事訴
    訟法第255 條規定不合，於第二審如認與同法第446 條第1
    項規定不合者，始得裁定予以駁回（參閱最高法院92年台抗
    字第183 號裁定意旨），是訴有無變更或追加，及其變更或
    追加應否准許，法院本應依職權予以調查，而不受當事人主
    張之拘束。經查被上訴人起訴主張上訴人丙○○及安愛愛公
    司無權占有系爭土地，請求拆屋還地，於訴訟進行中，就前
    開無權占有之事實，追加請求上訴人丙○○及安愛愛公司連
    帶賠償相當於租金之損害，或請求上訴人丙○○返還相當於
    租金之利益，並因原上訴人世華銀行於訴訟進行中，取得部
    分無權占用被上訴人所負責管理之坐落歸來段97地號土地之
    地上建物（即暫編建號1755號建物），情事變更而追加原上
    訴人世華銀行為當事人，核與上揭規定，尚無不合，上訴人
    抗辯被上訴人所為此部分訴之追加及變更為不合法，即不足
    採。
  (二)被上訴人主張上訴人丙○○所有系爭地上物（除暫編號1755
    號建物外）及上訴人安愛愛公司嗣後向原上訴人國泰世華銀
    行購得之暫編號1755號部分建物無權占有系爭土地等情，雖
    為上訴人所否認，惟查原審曾囑託屏東地政事務所鑑測坐落
    歸來段101 之13、101 之27、101 之5 地號土地上建物有無
　　占用系爭土地。旋經屏東地政事務所以平板光波測量法（見
　  本院卷(一)第117 頁）複丈認定坐落系爭歸來段94地號土地上
    如原判決附圖所示A 部分，面積104 平方公尺，坐落系爭歸
    來段97之7 地號土地上，如原判決附圖所示B 部分面積21平
    方公尺及坐落系爭歸來段97地號土地上如原判決附圖所示C
    部分，面積207 平方公尺均遭上訴人所有之建物予以占用等
    事實，有屏東地政事務所91年9 月24日屏所地二字第091001
    641 號函所附91年9 月23日土地複丈成果圖在卷可稽（見原
    審卷第80頁、第81頁），然因上訴人認該複丈成果圖與該事
    務所於90年5 月所為之測量成果圖（見本院卷(一)第192 頁）
    顯有不同，而聲請本院另行囑託內政部土地測量局再予鑑測
    〔見本院卷(一)第189 頁〕，嗣經該局鑑測完竣，提出93年9
    月10日鑑定圖書，94年5 月2 日補充鑑定圖及94年8 月11日
    補充鑑定圖(一)各1 份在卷可參（見本院卷(一)第231 頁、本院
    卷(二)第112 頁、第184 頁，即本判決所附之書、圖）。而依
    該局鑑測結果，與屏東地政事務所91年9 月23日土地複丈成
    果圖（即原判決附圖）雖有不同，惟因內政部土地測量局就
    本件系爭土地之鑑測，係使用精密電子測距經緯儀在系爭土
    地附近測設圖根點，並經檢核閉合後，作為該測區之控制點
    ，然後以各圖根點為基點，用上列儀器分別施測系爭土地及
    附近界址點，並計算其坐標值輸入電腦以自動繪圖儀展繪於
    鑑測原圖上（同地籍圖比例尺1200分之1）然 後依據屏東地
    政事務所保管之地籍圖並參酌屏東地政事務所之前揭複丈成
    果圖及內政部土地測量局保管之160 磅藍曬圖等，謄繪本案
    有關土地經界線與前開複丈成果圖核對檢核後測定於鑑測原
    圖上，作成鑑定圖等事實，有內政部土地測量局93年9 月22
    日測籍字第0930011438號函附之鑑定書1 紙附卷足憑（見本
    院卷(一)第229 頁、第230 頁），又該局係以精密電子測距經
    緯儀施測，此儀器在角度之測量上優於平板光波之測量，距
    離的方面因均係以光波為之，所以是一樣等情，亦經證人即
    內政部土地測量局職員乙○○到庭供證無訛（見本院卷(二)第
    11頁），因之，就系爭土地之測量結果，自應以內政部土地
    測量局上揭鑑定圖、補充鑑定圖、補充鑑定圖(一)之結論為可
    採。而上訴人所有之系爭建物無權占有系爭土地之部分為：
    如本判決所附之鑑定圖所示甲，編號A-B-C-D-E-A 連接線
    所圍區域，係上訴人丙○○所有坐落歸來段101 之13、101
    之27地號土地上建物，無權占有系爭同段94地號土地，面積
    為98平方公尺。如鑑定圖所示乙，編號C-F-G-D-C 連接線
    所圍區域面積11平方公尺，及如鑑定圖所示丙，編號
    F-H-I-J- G-F連接線所圍區域，面積為185 平方公尺，均係
    上訴人安愛愛所有坐落歸來段101 之15地號土地上建物（即
    暫編建號1755號之部分建物），無權占有系爭同段97地號土
    地等情，業經本院勘驗現場明確，製有勘驗筆錄1 份附卷可
    稽，並有內政部土地測量局所製作之前揭鑑定書、鑑定圖各
    1 份在卷可參，堪予認定。上訴人否認其所有之前揭建物，
    無權占有系爭土地，尚非可取。
　(三)次按土地所有人建築房屋逾越疆界者，鄰地所有人如知其越
　  界而不即提出異議，不得請求移去或變更其建築物，固為民
    法第796 條前段所明定，惟主張鄰地所有人知其越界而不即
    提出異議者，應就此項事實負舉證之責任（參閱最高法院45
    年度台上字第931 號判例），而上訴人所辯上訴人所有前揭
    地上物已建約10年之久，且緊鄰被上訴人校園，被上訴人知
    其越界而不提出異議云云，已為被上訴人所否認，又依卷附
    台灣省立屏東農業專科學校（即系爭土地原管理使用人），
    63年6 月13日63屏農專總字第1574號函說明欄所載：「本校
    建造圍牆界線係依據地籍圖暨經地政事務所複丈正確後辦理
    ，為避免日後無謂之糾紛，請會同勘察界線。」（見本院卷
    (一)第67頁），足徵被上訴人於興建與上訴人所有前揭建物接
    臨之系爭圍牆時，係依當時之土地複丈成果辦理，應不知本
    件因屏東地政事務所之圖籍不全而有界址錯誤之情形，是被
    上訴人主張其係於90年間，因系爭建物經原法院民事執行處
    之通知，始知悉所負責管理之系爭土地遭到無權占有之情形
    等情，堪予採信，是上訴人所辯，被上訴人知其越界而不即
    提出異議，不得請求移去或變更其建築物云云，即無足採信
    。
　(四)又按民法第148 條係規定行使權利，不得以損害他人為主要
　  目的，若當事人行使權利，雖足使他人喪失利益，而苟非以
    損害他人為主要目的，即不在該條所定範圍之內（參閱最高
    法院45年台上字第105 號判例）。查上訴人所有前揭地上建
    物無權占有系爭土地之面積共294 平方公尺（98+11+185=29
    4）， 依起訴時公告地價即每平方公尺2200元計算，該土地
    面積公告價值高達64萬6800元（2200元×294=648000元）。
    且上訴人安愛愛公司向上訴人丙○○承租其所有坐落歸來段
    101 之13、101 之27地號土地上建物，無權占有同段94地號
    土地部分（即鑑定圖所示甲部分），為鐵皮屋構造，供倉庫
    使用；另上訴人安愛愛公司所有坐落歸來段101 之5 地號土
    地上建物，無權占有同段97地號土地如鑑定圖所示乙部分，
    為鐵皮屋構，供倉庫使用；如鑑定圖所示丙部分，為鋼筋混
    凝土構造，供車道使用，此有前揭鑑定書及現場照片附卷可
    參，是以前揭無權占有系爭土地之地上建物，既非建築物之
    主體，如經拆除應不影響主建物之結構安全。本件系爭土地
    為國有土地而由被上訴人負責管理，則被上訴人訴請上訴人
    安愛愛公司自前揭如鑑定圖所示甲、乙、丙部分之地上物遷
    出，及上訴人丙○○就鑑定圖所示甲部分，上訴人安愛愛公
    司就鑑定圖所示乙、丙部分之地上物拆除，並返還土地予被
    上訴人等情，乃為維護系爭土地所有權之完整，非以損害他
    人為目的，揆諸前揭判例意旨，自無權利濫用之情事。而上
    訴人抗辯系爭地上物若拆除，將影響主建物之結構安全，顯
    有以損害上訴人為目的之權利濫用云云，尚非可採。被上訴
    人所為前揭請求即屬有據，應予准許。又因原判決附圖（即
    屏東地政事務所91年9 月23日土地複丈成果圖）所示無權占
    有系爭土地之A 、B 、C 與本院囑託內政部土地測量局鑑測
    結果有部分不符。其中原判決附圖所示無權占有系爭土地部
    分，超過內政部土地測量局93年9 月10日鑑定圖所示無權占
    有系爭土地部分為：如補充鑑定圖所示A-K-L-M-B-A 所圍
    區域，面積27平方公尺。如補充鑑定圖示L-O-C-M-L 所圍
    區域，面積5 平方公尺。如補充鑑定圖所示O-H-F-C-O 部
    分，面積22平方公尺，合計54平方公尺（27+5+22=54）。另
    為原判決附圖所示無權占有系爭土地部分較鑑定圖短少之部
    分為：如補充鑑定圖(一)所示E-N-P-D-E 所圍區域，面積5
    平方公尺。如補充鑑定圖(一)所示P-J-G-D-P 所圍區域，面
    積11平方公尺。從而被上訴人於本院追加訴請上訴人安愛愛
    公司應自如補充鑑定圖(一)所示E-N-P-D-E 、P-J-G-D-P 所圍
    區域地上物遷出，上訴人丙○○應將如補充鑑定圖(一)所示
    E-N-P-D-E 所圍區域之地上物折除，並將土地返還被上訴人
    ；上訴人安愛愛公司應將如補充鑑定圖(一)所示P-J-G-D-P 所
    圍區域之地上物拆除並將土地返還被上訴人，即有理由應予
    准許。至補充鑑定圖(一)所示H-I-J-R-H 部分已為原判決附圖
    所示C 部分所及（即此部分非補充鑑定圖所指與原判決附圖
    不符之部分，見補充鑑定圖說明三所示），被上訴人追加請
    求上訴人安愛愛公司拆除此部分之地上物，即屬重複請求，
    應予駁回。至於被上訴人所為逾越鑑定圖示甲、乙、丙部分
    土地範圍之請求（即前揭原判決附圖所示A 、B 、C 超過鑑
    定圖所示甲、乙、丙部分，即上開54平方公尺部分，見補充
    鑑定圖說明四）即屬無據，不應准許。
　(五)又「國有財產撥給各地國家機關使用者，名義上雖仍為國有
　  ，實際上即為使用機關行使所有權人之權利，故本院對於是
    類財產，向准由管領機關起訴，代國家主張所有權人之權利
    。被上訴人持有所有權狀及駐用房屋保管卡，原審認其得為
    起訴行使所有權人之權利，尚非無據」，最高法院51年台上
    字第2680號著有判例。又「按依不當得利之法則請求返還不
    當得利，以無法律上原因而受利益，致他方受有損害為要件
    ，故其得請求返還之範圍，應以對方所受之利益為限度，非
    以請求權人所受損害若干為標準。無權占有他人土地，可能
    獲有相當於租金之利益為社會通常之觀念。是被上訴人抗辯
    其占有系爭土地所得之利益，僅得相當於法定最高限額租金
    之數額尚屬可採」，最高法院61年度台上字第1695號亦著有
    判例。經查系爭土地為國有土地，由被上訴人負責管理，而
    系爭地上物無權占有系爭土地，在原上訴人國泰世華銀行於
    91 年6月間取得坐落系爭97地號土地上，如鑑定圖所示乙、
    丙部分之地上物前，系爭地上物全部為上訴人丙○○所有，
    且上訴人丙○○就系爭土地並無任何合法使用權源等情已如
    前述，從而被上訴人主張上訴人丙○○自86年6 月間起至91
    年5 月間止共計5 年，以系爭地上物占有系爭土地而受有相
    當於租金之不當得利，而依民法第179 條規定，請求上訴人
    丙○○返還之，於法尚無不合，應予准許。又按城市地方房
    屋之租金，以不超過土地及其建築物申報總價年息百分之10
    為限，土地法第97條第1 項定有明文，依同法第105 條規定
    ，於租用基地建築房屋，準用之。又依平地地權條例施行細
    則第21條規定，公有土地以各宗土地之公告地價為申報地價
    ，免予申報。而系爭土地緊鄰屏東市○○路與和生路交岔路
    口，附近有麥當勞及多家便利商店、與國仁醫院，交通便捷
    ，生活機能甚佳等事實，已經本院勘驗現場屬實，製有勘驗
    筆錄在卷可憑，並有被上訴人所提出之現場照片附卷可參。
    本院爰審酌系爭地上物所坐落地點之經濟繁榮狀況，交通便
    利程度，社會發展情形，及系爭地上物係由上訴人安愛愛公
    司作為經營汽車旅館使用等一切情狀，認上訴人丙○○自86
    年6 月起至91年5 月止，以系爭地上物無權占有系爭土地部
    分，每年所受相當於租金之不當得利，應為系爭土地公告地
    價百分之10。又系爭歸來段94、97、97之7 地號土地之公告
    地價自86年至91年，均為每平方公尺2200元，此有屏東地政
    事務所94年7 月12日屏所地三字第0940008692號函及94年8
    月9 日屏所地三字第0940009949號函在卷為憑（見本院(二)第
    151 頁、第176 頁），而系爭地上物無權占有系爭土地面積
    雖共29 4平方公尺，但其中16平方公尺，即補充鑑定圖所示
    E-N-P- J-G-D-E所圍區域係於本院審理時確認無權占用之部
    分，被上訴人未於本院追加請求不當得利，則被上訴人請求
    無權占用之不當得利面積為278 平方公尺（294-16=278）。
    依上開標準計算系爭地上物無權占有系爭土地而受有相當於
    租金之不當得利共為30萬5,800 元（其計算式為：2200元×
    278 ×10/100×5=305,800 元）。從而被上訴人主張依民法
    第179 條規定，請求上訴人丙○○返還自86年6 月起至91年
    5 月止，相當於租金之不當得利30萬5,800 元及自91年10月
    5 日（即被上訴人於原審所提91年9 月27日民事追加起訴狀
    繕本送達翌日）起至清償日止，按週年利率百分之5 計算之
    利息，為有理由，應予准許。被上訴人逾此部分之請求，即
    屬無據，應予駁回。
五、綜上所述，原判決命上訴人安愛愛公司自補充鑑定圖所示，
    A-B-M-C-F-H-I-J-P-N-E-A 所圍區域之地上物遷出，及上訴
    人丙○○應將其中A-B-M-C-P-N-E-A 所圍區域之地上物拆除
    ，並將土地返還被上訴人。及命原上訴人世華銀行應將補充
    鑑定圖所示C-F-H-I-J-P-C 所圍區域之地上物拆除，並將土
    地返還被上訴人（即原判決附圖所示A 、B 、C 部分，未逾
    越鑑定圖所示甲、乙、丙部分）。及命上訴人丙○○應給付
    被上訴人30萬5,800 元及自91年10月5 日起至清償日止，按
    週年利率百分之5 計算之利息部分，並就此部分，依被上訴
    人之聲請分別酌定相當金額，併予宣告假執行，經核尚無不
    合，上訴意旨，指摘原判決此部分不當，求予廢棄，即為無
    理由，應予駁回。至原審判命上訴人安愛愛公司應自補充鑑
    定圖所示K-L-O-H-I-C-M-B-A-K 所圍區域之地上物遷出，及
    命上訴人丙○○應將其中K-L-O-C-M-B-A-K 所圍區域之地上
    物拆除，並將土地返還被上訴人，另命原上訴人世華銀行應
    將其中O-H-I-F-C-O 所圍區域之地上物拆除，並將土地返還
    被上訴人，及命上訴人丙○○給付被上訴人超過30萬5,800
    元及自91年10月5 日起至清償日止，按週年利率百分之5 計
    算之利息，並就此部分，依被上訴人之聲明，併予宣告假執
    行，尚有未合。上訴意旨指摘原判決此部分不當，求予廢棄
    改判，即為有理由，應由本院將此部分暨訴訟費用之裁判（
    除確定部分外）均予以廢棄，並改判如主文第二項所示。又
    系爭地上物無權占有系爭土地為如鑑定圖所示甲、乙、丙部
    分則被上訴人就鑑定圖所示甲、乙、丙部分，逾越原判決附
    圖所示A 、B 、C 部分者（即如補充鑑定圖(一)所示
    E-N-P-J-G-D-E 部分）予以追加訴訟，請求上訴人安愛愛公
    司應自如補充鑑定圖(一)所示E-N-P-J-G-D-E 所圍區域之地上
    物遷出，上訴人丙○○應將其中E-N-P-D-E 所圍區域之地上
    物拆除，並將土地返還被上訴人，上訴人安愛愛公司應將其
    中P-J-G-D-P 所圍區域之地上物拆並將土地返還被上訴人即
    屬有理由，應予准許。至於被上訴人追加請求上訴人安愛愛
    公司拆除補充鑑定圖(一)所示H-I-J-R-H 所圍區域之地上物及
    交還該部分土地，因該部分已含於補充鑑定圖所示
    C-F-H-I-J-G-P-C 所圍之區域之中，而該區域原審及本院均
    判決被上訴人勝訴，已如前述，是被上訴人此部分之追加，
    顯係重複請求，應予駁回。爰由本院判決如土文第三項、第
    四項、第五項後段所示。又被上訴人陳明就此追加訴訟部分
    ，願供擔保，請予宣告假執行，就被上訴人勝訴部分，經核
    亦無不合，爰分別酌定相當擔保金額，併予宣告之。至於被
    上訴人追加之訴敗訴部分，其所為假執行之聲明，即失所附
    麗，應併予駁回。
六、又本件兩造之土地界址，經內政部土地測量局以上開精密之
    測量方法鑑測，已臻明確，上訴人主張應俟土地重測確定後
    ，才能確定其界址云云，不足採信。另本件事證已臻明確，
    兩造其餘攻擊防禦方法，核與本件判決之結果無影響，爰不
    一一論述。
七、據上論結，本件上訴為一部有理由，一部無理由，被上訴人
    追加之訴為一部有理由，一部無理由，依民事訴訟法第450
    條、第449 條第1 項、第79條、第463 條、第390 條第2 項
    ，判決如主文。
中　　華　　民　　國　　94　　年　　9 　　月　　28　　日
                            民事第三庭
                                審判長法官　張國彬
                                法      官  徐文祥
                                法      官  吳登輝
以上正本證明與原本無異
如對本判決上訴，須於判決送達後20日內向本院提出上訴狀，其
未表明上訴理由者，應於上訴後20日內向本院提出上訴理由書（
均須按他造當事人之人數附繕本）。上訴時應提出委任律師或具
有律師資格之人之委任狀，並依附註條文規定辦理。
中　　華　　民　　國　　94　　年　　9 　　月　　30　　日
                                　　書記官  黎珍
附註：
民事訴訟法第466條之1 ：
對於第二審判決上訴，上訴人應委任律師為訴訟代理人，但上訴
人或其法定代理人具有律師資格者，不在此限。
上訴人之配偶、三親等內之血親、二親等內之姻親，或上訴人為
法人、中央或地方機關時，其所屬專任人員具有律師資格並經法
院認為適當者，亦得為第三審訴訟代理人。第1 項但書及第2 項
情形，應於提起上訴或委任時釋明之。
                                                      QH
